ACORDAO-COMPLETO-2536243

ACÓRDÃO 3233/2022 ATA 21/2022 - SEGUNDA CÂMARA

VISTOS, relatados e discutidos estes autos que tratam de pedido de reexame interposto por Ricardo Ribeiro da Silva, por meio do qual se insurge contra o Acórdão 13917/2021-TCU-Segunda Câmara, o qual, entre outras medidas, considerou o seu ato de aposentadoria ilegal e negou-lhe registro;
ACORDAM os Ministros do Tribunal de Contas da União, reunidos em Sessão da 2ª Câmara, ante as razões expostas pelo Relator, e com fundamento nos arts. 32, parágrafo único, 33 e 48, da Lei 8.443/1992, em:
9.1. conhecer do pedido de reexame para, no mérito, dar-lhe provimento, de modo a:
9.1.1. tornar sem efeito o Acórdão 13917/2021-TCU-Segunda Câmara;
9.1.2. encaminhar os autos ao Gabinete do Ministro Antônio Anastasia (sucessor do Relator a quo) para que o ato de peça 3 possa ser novamente apreciado, considerando-se os pareceres técnicos precedentes;
9.2. dar ciência desta decisão ao recorrente e aos demais interessados.

Pedido de reexame interposto por Ricardo Ribeiro da Silva (peças 12 e 13), ex-servidor do Fundação Universidade de Brasília, contra o Acórdão 13.917/2021-TCU-2ª Câmara (peça 8), que teve como relator o Excelentíssimo Senhor Ministro Raimundo Carreiro.

Segunda Câmara

Fundação Universidade de Brasília.

3. Interessados/Responsáveis:
3.1. Interessado: Ricardo Ribeiro da Silva (CPF XXX.290.851-XX).
3.2. Recorrente: Ricardo Ribeiro da Silva (XXX.290.851-XX).

13.1. Ministros presentes: Antonio Anastasia (na Presidência) e Aroldo Cedraz (Relator).
13.2. Ministros-Substitutos convocados: Marcos Bemquerer Costa e André Luís de Carvalho.

AROLDO CEDRAZ

Ministro Raimundo Carreiro.

Adoto como relatório e transcrevo a seguir a instrução de peça 30, com a qual anuiu o corpo dirigente da Serur (peça 31) , bem como o Ministério Público junto ao Tribunal (peça 32) :
INTRODUÇÃO
1.	Trata-se de pedido de reexame interposto por Ricardo Ribeiro da Silva (peças 12 e 13) , ex-servidor do Fundação Universidade de Brasília, contra o Acórdão 13917/2021-TCU-Segunda Câmara (peça 8) , que teve como relator o Excelentíssimo Senhor Ministro Raimundo Carreiro.
1.1.	A deliberação recorrida apresenta o seguinte teor:
VISTOS e relacionados estes autos de ato de aposentadoria emitido pela Fundação Universidade de Brasília, submetido a este Tribunal para fins de registro.
Considerando que, no ato enfocado nestes autos, as análises empreendidas na fase de instrução revelam a irregularidade caracterizada pela inclusão, nos proventos, de um quinto de função comissionada exercida após 8/4/1998, além dos limites previstos nos arts. 3º e 5º da Lei 9.624/1998, que admitiam, após aquela data, apenas a contabilização de tempo residual para a integralização de um décimo decorrente do exercício de função iniciado até 10/11/1997 (data de publicação da MP 1.595-14, convertida na Lei 9.527/1997, que extinguiu a vantagem dos quintos/décimos) ;
Considerando que a irregularidade tipificada é objeto de jurisprudência pacificada nesta Corte de Contas, especialmente a partir do julgamento do RE 638.115/CE (Ministro-Relator Gilmar Mendes) , pelo Supremo Tribunal Federal, com repercussão geral, acompanhado por iterativos julgados desta Corte de Contas, a exemplo dos Acórdão 8187/2021-TCU-Primeira Câmara (relator: Ministro Walton Alencar Rodrigues) , 8.124/2021-1ª Câmara (relator: Ministro Benjamin Zymler) , 8.492/2021-1ª Câmara (relator: Ministro Vital do Rêgo) , 8.684/2021-1ª Câmara (relator: Ministro Jorge Oliveira) , 8.178/2021-1ª Câmara (relator: Ministro Substituto Augusto Sherman) , 8.611/2021-1ª Câmara (relator: Ministro Substituto Weder de Oliveira) , 7.999/2021-2ª Câmara (relator: Ministro Augusto Nardes) , 7.816/2021-2ª Câmara (relator: Ministro Aroldo Cedraz) , 8.318/2021-2ª Câmara (relator: Ministro Raimundo Carreiro) , 8.254/2021-2ª Câmara (relator: Ministro Bruno Dantas) , 13.963/2020-2ª Câmara (relatora: Ministra Ana Arraes) , 8.319/2021-2ª Câmara (relator: Ministro Substituto Marcos Bemquerer) e 8.224/2021-2ª Câmara (relator: Ministro Substituto André Luís de Carvalho) , entre outros;
Considerando que a parcela ora impugnada foi concedida mediante decisão administrativa, o que, segundo a modulação de efeitos do julgamento do RE 638.115/CE (Ministro-Relator Gilmar Mendes) , feita pelo Supremo Tribunal Federal, impõe a sua conversão em parcela compensatória a ser absorvida por reajustes futuros;
Considerando os pareceres convergentes da unidade técnica especializada e do Ministério Público junto a este Tribunal;
Considerando a presunção de boa-fé do interessado;
Considerando que este Tribunal, por meio do Acórdão 1414/2021-TCU-Plenário (relator: Ministro Walton Alencar Rodrigues) , em acolhimento a proposta deste Relator, fixou entendimento no sentido da possibilidade de apreciação de ato sujeito a registro mediante relação, na forma do art. 143, inciso II, do Regimento Interno do TCU, nas hipóteses em que a ilegalidade do ato decorra exclusivamente de questão jurídica de solução já pacificada na jurisprudência desta Corte de Contas;
ACORDAM os Ministros o Tribunal de Contas da União, reunidos em Sessão da Segunda Câmara, com fundamento nos arts. 1º, inciso V, e 39, inciso II, da Lei nº 8.443/92, c/c os arts. 17, inciso III; 143, inciso II e 260 e 262 do Regimento Interno/TCU, EM CONSIDERAR ILEGAL E NEGAR REGISTRO AO ATO DE APOSENTADORIA em favor de Ricardo Ribeiro da Silva (Ato 58096/2020) e expedir os comandos discriminados no item 1.7.
1. Processo TC-Processo 023.666/2021-8 (APOSENTADORIA) 
	1.1. Interessado: Ricardo Ribeiro da Silva (CPF XXX.290.851-XX) 
	1.2. Órgão/Entidade: Fundação Universidade de Brasília
	1.3. Relator: Ministro Raimundo Carreiro
	1.4. Representante do Ministério Público: Procurador Sergio Ricardo Costa Caribé
	1.5. Unidade Técnica: Secretaria de Fiscalização de Integridade de Atos e Pagamentos de Pessoal e de Benefícios Sociais (Sefip) .
	1.6. Representação legal: não há.
	1.7. Determinações/Recomendações/Orientações:
	1.7.1. dispensar o ressarcimento das quantias indevidamente recebidas de boa-fé, consoante o Enunciado 106 da Súmula de Jurisprudência deste Tribunal;
	1.7.2. determinar ao órgão/entidade responsável pela concessão que:
	1.7.2.1. no prazo quinze dias, contados da ciência, providencie o destaque da parcela de quinto incorporada com amparo em função comissionada exercida entre 8/4/1998 e 4/9/2001 e transforme-a em Parcela Compensatória a ser absorvida por reajustes futuros, consoante decidido pelo Supremo Tribunal Federal no RE nº 638.115/CE, sob pena de responsabilidade solidária da autoridade administrativa omissa;
	1.7.2.2. emita novo ato de aposentadoria do interessado Ricardo Ribeiro da Silva (Ato n. 58096/2020) , livre da irregularidade apontada, disponibilizando-o a este Tribunal, por meio do Sistema e-Pessoal, nos termos e prazos fixados na IN TCU 78/2018;
	1.7.2.3. no prazo de trinta dias, contados da ciência, disponibilize a este Tribunal, por meio do Sistema e-Pessoal, comprovante da data em que o interessado tomou conhecimento deste Acórdão, conforme art. 21, inciso I, da IN TCU 78/2018;
	1.7.3. dar ciência deste Acórdão ao órgão/entidade responsável pela concessão, informando que o teor integral da deliberação poderá ser obtido no endereço eletrônico www.tcu.gov.br/acordaos.
 (destacamos e sublinhamos) 
HISTÓRICO 
2.	Na análise do ato de aposentadoria de Ricardo Ribeiro da Silva, foi apontado pela Secretaria de Fiscalização de Integridade de Atos e Pagamentos de Pessoal e de Benefícios Sociais (Sefip) , com o aval do Ministério Público junto ao TCU - MPTCU, que é irregular o pagamento de parcela decorrente da URP (26,05%) , sob a rubrica "10289 DECISÃO JUDICIAL N TRANS JUG AP"  (peça 5, p. 2-4) .
2.1.	No acórdão recorrido, proferido por meio da Relação 30/2021-TCU-2ª Câmara, Relator Ministro Raimundo Carreiro, constou, como razão da ilegalidade do ato concessório, que as análises empreendidas na fase de instrução revelavam a irregularidade caracterizada pela inclusão, nos proventos, de um quinto de função comissionada exercida após 8/4/1998, além dos limites previstos nos arts. 3º e 5º da Lei 9.624/1998 (peça 8, p. 1) .
2.2.	Ante o julgamento pela ilegalidade do ato de aposentação do interessado, com negativa de registro, foram expedidas determinações ao órgão de origem para destaque da parcela de quintos incorporada com amparo em função comissionada exercida entre 8/4/1998 e 4/9/2001, bem como a emissão de novo ato de concessão livre da irregularidade apontada (peça 8) .
ADMISSIBILIDADE
3.	Reitera-se o exame de admissibilidade realizado pelo Sar/Serur (peças 20 e 21) , que opinou pelo conhecimento do recurso, nos termos do artigo 48 da Lei 8.443/1992, c/c os artigos 285 e 286, parágrafo único, do RI/TCU, suspendendo-se os efeitos do caput e dos subitens 1.7, 1.7.2, 1.7.2.1 e 1.7.2.2 do Acórdão 13917/2021-TCU-Segunda Câmara. O Excelentíssimo Senhor Ministro Aroldo Cedraz, mediante despacho de peça 24, concordou com esta unidade técnica. 
EXAME DE MÉRITO
4.	Delimitação
4.1.	Constitui objeto do presente recurso analisar se o Acórdão 13917/2021-TCU-Segunda Câmara reflete a irregularidade apontada pela Secretaria de Fiscalização de Integridade de Atos e Pagamentos de Pessoal e de Benefícios Sociais (Sefip) com o aval do Ministério Público junto ao TCU - MPTCU, consistente na inclusão nos proventos de parcela decorrente da URP (26,05%) , paga sob a rubrica "10289 DECISÃO JUDICIAL N TRANS JUG AP", ou se trata de incorporação de parcelas de décimos/quintos após o advento da Lei 9.624/1998, conforme constou dos considerandos da referida deliberação.
5.	Da dúvida acerca da incorporação de quintos
5.1.	Aduz o recorrente que recebeu a notificação constando que sua aposentadoria não foi registrada por incluir parcela de quintos incorporados. 
5.2.	Assevera o interessado que não existe qualquer rubrica de quintos nos proventos de aposentadoria, incidindo em erro na notificação ocorrida. A instrução considerou ilegal a parcela de vencimento complementar de R$ 17,17 e URP (26,05%) , no valor de R$ 414,26 (peça 12, p. 2-3) .
5.3.	Diante disso, entende-se imprescindível a análise do real motivo da ilegalidade do ato de concessão de aposentadoria do recorrente, pois a instrução da unidade técnica indica inclusão nos proventos de parcela decorrente da URP (26,05%) , paga sob a rubrica "10289 DECISÃO JUDICIAL N TRANS JUG AP", enquanto nos considerandos da deliberação foi apontada a incorporação de quintos após a edição da Lei 9.624/1998.
Análise
5.4.	Convém, de pronto, transcrever os considerandos que levou à prolação do acórdão recorrido, que trata da irregularidade em relação aos quintos (peça 8, com grifos acrescidos) :
Considerando que, no ato enfocado nestes autos, as análises empreendidas na fase de instrução revelam a irregularidade caracterizada pela inclusão, nos proventos, de um quinto de função comissionada exercida após 8/4/1998, além dos limites previstos nos arts. 3º e 5º da Lei 9.624/1998, que admitiam, após aquela data, apenas a contabilização de tempo residual para a integralização de um décimo decorrente do exercício de função iniciado até 10/11/1997 (data de publicação da MP 1.595-14, convertida na Lei 9.527/1997, que extinguiu a vantagem dos quintos/décimos) ;
 (...) 
Considerando os pareceres convergentes da unidade técnica especializada e do Ministério Público junto a este Tribunal.
5.5.	Ocorre que a razão da irregularidade apontada pela Secretaria de Fiscalização de Integridade de Atos e Pagamentos de Pessoal e de Benefícios Sociais (Sefip) , com o aval do Ministério Público junto ao TCU (peça 7) , foi outra, conforme transcrição de trecho da instrução da unidade técnica (peça 5, com grifos acrescidos) :
9.2. Constatações e análise: 
 (...) 
9.2.3. Houve o registro de pelo menos uma rubrica com "Denominação para análise pelo TCU" = Decisão judicial (10289 - DECISAO JUDICIAL N TRAN JUG AP (Decisão judicial - Outros) - R$ 414,26) .
a. Justificativa do Gestor de Pessoal: Não há. Verificação efetuada no âmbito do TCU.
b. Análise do Controle Interno:  Não há. Verificação efetuada no âmbito do TCU.
c. Análise da Equipe Técnica: Ilegal
No ato em tela, identificou-se nos proventos do interessado a rubrica 10289 DECISAO JUDICIAL N TRANS JUG AP, no valor de R$ 414,26 (consoante consulta à ficha financeira do inativo no sistema SIAPE - abril/2021) . A rubrica é paga em atenção à decisão judicial trabalhista referente à Unidade de Referência e Padrão (URP) advinda do Decreto-Lei 2.335, de 12/6/1987, alcunhada de Plano Verão.
 (...) 
Desse modo, conforme jurisprudência desta Corte de Contas, é ilegal o pagamento da rubrica referente à URP sem a devida absorção por reajustes salariais subsequentes.
Assim sendo, mostra-se patente a ilegitimidade da percepção da vantagem - 10289 DECISAO JUDICIAL N TRANS JUG AP - oriunda de decisão judicial trabalhista, impondo-se, em consequência, a proposta de ilegalidade do ato em análise.
5.6.	Verifica-se que a irregularidade do ato aposentadoria de peça 3 é decorrente do pagamento da rubrica referente à URP (26,05%) sem a devida absorção por reajustes salariais subsequentes. Portanto, situação distinta da apontada no acórdão recorrido - cujo ato foi apreciado mediante relação e não foi transcrita a proposta da unidade técnica (Sefip) e MPTCU - que diz respeito a quintos/décimos incorporados após o advento da Lei 9.624/1998. Assim, entende-se necessário desconstituir a deliberação recorrida, de modo que seja prolatada nova decisão, na qual conste o real fundamento da ilegalidade do ato de aposentação, a fim de permitir que o interessado possa exercer seu direito ao contraditório e ampla defesa pleno das razões que maculam o ato concessório de aposentadoria de Ricardo Ribeiro da Silva. 
CONCLUSÃO
6.	       Da análise de mérito, conclui-se que foi equivocadamente apontado, nos considerandos da deliberação recorrida, como fundamento para o julgamento da irregularidade do ato concessório de aposentadoria de Ricardo Ribeiro da Silva a incorporação de parcelas de décimos/quintos relativa ao período de 8/4/1998 até 4/9/2001, mas o que foi constatado pela unidade técnica (Sefip) , com o aval do MPTCU, diz respeito ao pagamento da rubrica referente à URP (26,05%) sem a devida absorção por reajustes salariais subsequentes.
6.1.	Por conseguinte, deve-se dar provimento ao presente recurso, de modo a tornar sem efeito o acórdão recorrido, restituindo os autos ao Relator a quo para nova proposta de deliberação de mérito do ato concessório.
PROPOSTA DE ENCAMINHAMENTO
7.	Ante o exposto, submetem-se os autos à consideração superior, propondo-se, com fundamento no art. 48 da Lei 8.443/1992:
a)	conhecer do recurso e, no mérito, dar-lhe provimento, de modo a:
a.1)	tornar sem efeito o Acórdão 13917/2021-TCU-Segunda Câmara, de relatoria do Ministro Raimundo Carreiro;
a.2)	encaminhar os autos ao Gabinete do Ministro Antonio Anastasia (sucessor do Relator a quo) para que seja providenciada outra proposta de deliberação, de modo que conste o real fundamento da irregularidade do ato concessório de aposentadoria de que trata a peça 3;
b)	informar ao recorrente e demais interessados do acórdão a ser proferido, destacando que o relatório e o voto que o fundamentam podem ser acessados por meio do endereço eletrônico www.tcu.gov.br/acordaos.
É o Relatório.

Luiz Antonio Muller Marques (33.680/OAB-DF) e Jose Luis Wagner (17.183/OAB-DF), representando Ricardo Ribeiro da Silva.

Procurador Júlio Marcelo de Oliveira.

APOSENTADORIA. IRREGULARIDADE NO PAGAMENTO DE PARCELA DECORRENTE DA URP (26,05%), MAS APONTADA NOS CONSIDERANDOS DA DELIBERAÇÃO COMO SENDO INCORPORAÇÃO INDEVIDA DE QUINTOS APÓS A EDIÇÃO DA LEI 9.624/1998 E, PORTANTO, SITUAÇÃO DISCIPLINADA PELO RE 638.115/CE. PEDIDO DE REEXAME. ARGUMENTOS SUFICIENTES PARA MODIFICAR O ACÓRDÃO CONTESTADO. PROVIMENTO PARA TORNAR SEM EFEITO O ACÓRDÃO RECORRIDO. ENCAMINHAMENTO AO RELATOR A QUO.

APOSENTADORIA (APOS)

Secretaria de Recursos (Serur); Secretaria de Fiscalização de Integridade de Atos e Pagamentos de Pessoal e de Benefícios Sociais (Sefip).

Cuidam os autos de pedido de reexame interposto por Ricardo Ribeiro da Silva, por meio do qual se insurge contra o Acórdão 13917/2021-TCU-Segunda Câmara, rel. Ministro Raimundo Carreiro, em que, entre outras medidas, considerou o seu ato de aposentadoria ilegal e negou-lhe registro.
A presente concessão de aposentadoria foi considerada ilegal porque teria incorporado quintos decorrentes da ocupação de funções comissionadas posteriores a 8/4/1998, por força de decisão administrativa, razão pela qual foi determinado ao órgão de origem que procedesse à adequação da aludida parcela à modulação determinada pelo Supremo Tribunal Federal, no âmbito do RE 638.115.
Preliminarmente, ratifico o exame de admissibilidade despachado por mim nestes autos, uma vez que o recurso apresentado atende aos requisitos pertinentes à espécie.
Em suma, o recorrente alega que não existe qualquer rubrica de quintos nos seus proventos de aposentadoria, incidindo em erro na notificação ocorrida.
De fato, como havia apontado a Sefip em sua instrução inicial, a irregularidade do ato aposentadoria de peça 3 é decorrente do pagamento da rubrica referente à URP (26,05%) sem a devida absorção por reajustes salariais subsequentes. 
Ocorre que o presente ato foi apreciado mediante relação de forma dissonante com a proposta da unidade técnica (Sefip) e do MPTCU, não contando, como alegado, parcela de quintos/décimos incorporados após o advento da Lei 9.624/1998. 
Tal ocorrência aproxima-se mais de erro de fundamento, uma vez que o ato, de acordo com os pareceres técnicos precedentes, apresenta irregularidade diversa daquela tratada no Voto que amparou o Acórdão 13917/2021-TCU-Segunda Câmara, assim como no próprio acórdão. 
Deve-se considerar, ainda, que, uma vez ajustado o fundamento da irregularidade, é essencial que o interessado ainda possa exercer plenamente seus direitos recursais.  
Sendo assim, em consonância com o proposto pela Serur, entendo que o recurso deve ser provido para desconstituir a deliberação recorrida, e encaminhando-se o processo para o relator a quo, de modo que seja prolatada nova decisão. Entendo que tal procedimento facultará ao interessado o exercício do seu pleno direito ao contraditório e à ampla defesa, ciente das razões que eventualmente maculam o seu ato concessório de aposentadoria. 
Anuo, portanto, à proposta alvitrada pela unidade técnica, endossada pelo Parquet especializado, e adoto os fundamentos e argumentos reproduzidos no relatório precedente como minhas próprias razões de decidir.
	Ante o exposto, entendo que o Pedido de Reexame deve ser provido e VOTO para que o Tribunal adote a minuta de deliberação que submeto a este Colegiado.
TCU, Sala das Sessões, em 28 de junho de 2022.
AROLDO CEDRAZ 
Relator